臺灣高等法院臺南分院刑事判決
上　訴　人
即　被　告　丙○○
上列上訴人即被告因違反電業法等案件，不服臺灣嘉義地方法院
90年度訴字第682號中華民國91年2月8日第一審判決（起訴案號
：臺灣嘉義地方法院檢察署90年度偵字第5785號），提起上訴，
本院判決如下：
    主      文
原判決撤銷。
丙○○損壞公務員職務上委託第三人掌管之文書，處有期徒刑參
月，如易科罰金，以參佰元折算壹日。
    事      實
一、丙○○以養魚為業，為減省電費開支以減低成本，竟意圖為
    自己不法之所有，於 民國（下同）88年1月20日申請用電戶
    後，於89年9月後之某不詳時間，在嘉義縣東石鄉○○段289
    之二地號土地上，擅自將其所申請使用電號00000000號（錶
    號00000000號）電錶箱及端子蓋外，由臺灣電力股份有限公
    司（下稱台電公司）嘉義區營業處職務上委託丙○○所掌管
    ，用以證明為臺電公司所加封之封印鎖鐵絲拉開損壞，進而
    旋開電錶玻璃蓋後，將電錶內部計量器之阻逆裝置破壞，致
    使電錶計度失效不準，以達其竊取電流使用之目的，並每日
    接續竊取電流使用。嗣於 90年8月24日上午10時10分許，為
    台電公司稽查員陳怡霖會同嘉義縣警察局保安隊員警乙○○
    在上址查獲，經核算其共竊得五萬三千三百四十四度電流使
    用（應追償電費新臺幣十四萬二千四百九十二元）。
二、案經嘉義縣警察局報請臺灣嘉義地方法院檢察署檢察官偵查
    起訴。
    理      由
一、訊據上訴人即被告丙○○固承認上開00000000號電錶係伊養
    殖魚群所使用，惟矢口否認右揭犯行，辯稱：伊未破壞電錶
    竊取電流使用，台電公司稽查員 陳怡霖於90年8月24日上午
    10時10分許，檢查上開電錶時，未依規定會同被告在場，則
    上開電表於陳怡霖檢查前是否即已遭破壞，甚為可疑。台電
    公司人員楊俊民於 90年7月17日曾到前開處所查看電錶，未
    發現封印鎖鐵絲遭人破壞。伊除00000000號電錶外，另裝有
    00000000號及00000000號二個電錶，因慮電路故障之不預期
    停電，致魚類死亡，蒙受損失，此三個電錶之電線，均可架
    設到各魚池，亦即各魚池均可使用各個電錶之供電，自不能
    單以00000000號電錶用電度數之起落差距大，即認伊有竊電
    行為。又90年9月、10月、11月電費 驟增原因係因該三月中
    均有颱風雨水豐沛，需要抽水而大量用電造成用電增加，何
    況上開電錶雖為被告使用，但安裝於室外，任何人皆可接觸
    ，縱上開電錶確實遭人破壞，且其與陳怡霖另有糾葛，可能
    係陳怡霖破壞誣陷，均難謂電錶經破壞係伊所為云云。
二、經查：
  (一)台電公司委託被告保管之電號00000000號（錶號00000000號
    ），加在電錶外之塑膠封印鎖鐵絲及封印鉛塊遭人拉開毀壞
    ，且電錶內部計量器之阻逆裝置亦遭人破壞，致使電錶計度
    失效不準，亦即以此方式致電錶之度數得以回撥使度數減少
    ，並經台電公司稽查員陳怡霖會同嘉義縣警察局保安隊員警
    乙○○於前揭時地查獲，並經核算其共竊得五萬三千三百四
    十四度電流使用，應追償電費十四萬二千四百九十二元等情
    ，業據證人陳怡霖及證人乙○○到庭證述屬實（見原審卷第
    13、42至44頁），並有台電公司用電實地調查書、電號基本
    資料表、現場稽查照片九幀及追償電費計算書等件附卷可稽
    ，此外，復有瓦時器及乏時器各一具扣案可佐，亦為原審於
    90年12月25日調查期日勘驗扣案之上開電錶之封印鎖、封印
    鉛塊及阻逆裝置等確實遭破壞無訛，有該期日筆錄在卷可憑
    （見原審卷第43頁），堪信上開電表確實遭人破壞。
  (二)次查，台電稽查員 陳怡霖於90年8月24日至上址檢查用電，
    發現電錶封印遭破壞而查獲被告盜電之過程全程均有錄影存
    證，經本院勘驗該錄影光碟片結果：台電公司稽查員陳怡霖
    帶領保警乙○○在 90年8月24日上午10時10分左右到嘉義縣
    東石鄉○○段289之2號查獲丙○○所有電號00000000號、電
    錶號碼00000000號，稽查員發現上列丙○○所有電錶遭破壞
    ，丙○○共有三個魚池，其中每個魚池分別有三台、三台、
    四台，共有十台水車，每次每個魚池有二個水車在運轉，其
    餘水車作預備之用，本光碟內屬丙○○所有六台水車在運轉
    ，其餘四台水車未運轉作預備之用（見本院更一審 94年6月
    13日準備程序筆錄），參以證人乙○○於本院到庭結證稱：
    「我看到他們（指台電稽查人員）檢查以後，他們說電錶有
    被改過所以拆走」、「陳怡霖把封鉛剪掉後檢查發現說電錶
    有被改過」等語 （見本院94年7月20日審判筆錄），堪認證
    人陳怡霖當時確已檢視出上開電錶遭人破壞，且曾聯絡被告
    到場，足見上開電錶之封印鎖鐵絲、封印鉛塊及阻逆裝置係
    於陳怡霖檢查前，已遭人破壞，並非陳怡霖所為。是被告辯
    稱其與陳怡霖另有糾葛，係陳怡霖誣陷，應屬無稽。另被告
    於原審之選任辯護人辯以：證人乙○○只在現場走來走去而
    已，並無全程在場看等語，然此為見證人技術問題，自無證
    人必須目視不移始得為證之理。
  (三)又按電業為防止竊電，得派員在其營業區○○路所經之地區
    及用電場所施行檢查，必要時並得請求當地憲警或鄰里長協
    助之，處理竊電規則第三條第一項定有明文，而該規則並未
    要求電業檢查用電場所時，用電戶須在場，電業檢查時用電
    戶並未在場，亦難指為違法。查本件台電稽查員陳怡霖偕同
    保警乙○○於 90年8月24日上午10時10分許至被告丙○○上
    開魚塭檢查用電時，被告丙○○並未在場等情，業經證人陳
    怡霖、乙○○證述明確，而證人陳怡霖於原審證稱：「因被
    告有多次竊電紀錄，我臺電公司會不定期地到現場查詢，當
    時我到現場時發現臺電公司所加封之封印鎖遭破壞，電錶內
    的阻逆裝置也被破壞，我有聯絡被告但無法聯絡上，保安隊
    警員乙○○知道全部的過程，當時有全程錄影」等語（見原
    審卷第13頁），並經保警乙○○於原審證稱：「（當天是否
    你去現場勘查？）是我去的，陳班長從外觀檢視電箱有問題
    ，就拆封檢查，我陪他一起去的，全程都在場」、「當時陳
    班長確實有電話聯絡被告，但無法聯絡上，據被告後來表示
    他帶長輩去看病」等語在卷（見原審卷第43、44頁），足見
    證人陳怡霖檢查用電當時確實有打電話聯繫被告到場，被告
    請求函調陳怡霖於 90年8月24日之通聯紀錄，因通聯紀錄僅
    保存六月，茲請求調閱，已逾保存期限，為時已晚，且上情
    既經證人證述明確，本院認此部分之聲請，核無必要，附此
    敘明。況本件被告是否於用電檢查時到場，與其竊電犯行之
    認定並無直接相關，而上開電錶之封印於證人陳怡霖到場檢
    查前已遭人破壞等情，經原審及本院勘驗錄影帶檢視無訛等
    情，已如上述，縱使被告於檢查當日在場，亦難據此即認其
    並無破壞電錶封印而竊電之行為，是其辯稱台電稽查人員並
    未通知其到場係違法，故意設陷其竊電云云，顯屬無據。至
    於被告於本院庭呈照片三幀，證明台電稽查員於檢查用電時
    可自行打開電錶箱抄使用電數，然檢查用電既為台電稽查員
    之職權行使，且本件檢查用電之過程全程錄影，並無任何違
    法或台電稽查員擅自破壞電錶後誣陷被告之情形，縱使台電
    稽查員可自行打開電錶，為其執行職務之範疇，自難憑此認
    本件係稽查員故意誣陷，併此敘明。
  (四)又證人即台電公司人員楊俊民於偵查中證稱：「我於90年7
    月27日有去看一下被告家電錶（按指電號00000000號電錶）
    ，並沒有進一步檢查」等語在卷（見偵查卷第15頁背面），
    是楊俊民並未詳細檢查上開電錶是否已遭人破壞，尚難據此
    認上開電錶於 90年7月27日前有無損壞情形。又證人甲○○
    雖於本院到庭結證稱：其魚塭在被告丙○○魚塭隔壁，其電
    錶確實有被偷，是整個電錶被偷走，不是因為壞掉電力公司
    來拆除的，而是被竊，後來其有到電力公司重新聲請等語（
    見本院94年5月18日訊問筆錄），然證人甲○○所有魚塭之
    電錶被偷乙情縱屬實在，亦難據此證明被告魚塭之電錶係遭
    他人破壞，是證人甲○○所證與本案並無直接關連，自難為
    有利被告之證明。
  (五)再依原審卷附用戶繳費紀錄表三紙所載（見原審卷第35至37
    頁），被告使用之00000000號、00000000號及00000000號三
    個電錶之用電總度數，如附表二所示，自89年12月起至90年
    3月間，每月約維持在一萬五千餘度，自90年4月至同年6月
    間，每月約為一萬二千餘度，於90年7月更降為八千餘度，
    於90年8月則為一萬四千餘度，而自90年9月，經台電公司查
    獲而更換電錶後，則驟升為每月二萬餘度（其中90年9月更
    高達二萬七千餘度），而電號00000000號電錶之用電度數，
    於90年6月前每月約為五、六千度，而90年7月僅為三千八百
    度，雖90年8月升為七千五百二十度，但於90年9月，經台電
    公司查獲而更換電錶後，驟升為九千九百餘度，於90年10月
    更升為一萬零八百餘度，可見在90年8月24日之前，電號000
    00000號電錶計費已有失準情形，應係有人從中竊電無訛。
  (六)至最高法院本次發回意旨略以：
    (1)「原判決認定上訴人自88年1月20日後不詳時間開始，至
      90年8月24日止，連續竊得五萬三千三百度電流使用，關
      於犯罪所得部分，查係以台電公司於第一審所提出追償電
      費計算書為依據。惟該計算書所記載90年1月用電度數524
      8度，與卷附基本資料所載5240度並不一致，究以何者為
      正確，與上訴人若成立犯罪時對被害人所造成危害程度之
      認定有關，原審未予查明，遽採追償電費計算書為認定上
      訴人犯罪之證據，自屬違法。」一節，經查卷附用電基本
      資料（見偵查卷第13頁），記載90年1月之用電度數為524
      0度，而追償電費計算單所載90年1月份之用電度數為5248
      度（見原審卷第18頁），二者雖不相符合，惟資本資料所
      載係以90年8月份為基準回溯推算，追償電費計算單所載
      係用電度數加總後計算應追償之電費，二者或有誤差然，
      經本院分別以90年1月份用電度數為「5240」、「5248」
      度計算被告竊得之用電量，若90年1月用電度數為5240度
      ，則被告竊得之電流總和為五萬三千三百五十二度，應追
      償金額為十四萬二千五百十三元；若90年1月份用電度數
      為5248度，則被告竊得之電流總和為五萬三千三百四十四
      度，應追償金額為十四萬二千四百九十二元，比較二者本
      院認應以後者（即以原審卷所附之追償電費計算單所載）
      為有利被告之認定。
    (2)又以該追償電費計算單所載，被告係自 89年9月起出現用
      電異常之情形，而該追償電費之起迄時間為 89年9月至90
      年8月，至於89年8月以前之用電情形查無證明可證有異常
      情形，自難憑認被告自89年1月20日聲請用電起至89年8月
      間有竊電之行為，公訴人起訴指陳被告犯罪時間之起點係
      自89年1月20日聲請用電戶起，殊屬無據，從而 本院依卷
      證調查所得，應可認定被告竊電之犯罪時間係自 89年9月
      至90年8月24日無訛，此亦為 最高法院本次發回意旨所指
      摘，附此敘明。
  (七)本案被告所使用電錶不正常情形，詳如附表所示，而以上開
    將電錶內防逆片拆除之方法竊電者，應係與使用上開電力支
    付電費有利害關係之人，始有必要為之；又將防逆片拆除而
    竊電之方式須持續將度數回撥（按防逆片之作用係讓使用者
    用電度數只能前轉，亦即增加而無法減少，一旦防逆片拆除
    則可由使用者自行撥動用電度數），而前揭養殖魚池之使用
    為被告本人，該電表亦裝在養殖魚池邊，此有現場相片在卷
    可佐，依經驗法則，他人顯無任意毀損電表封印，打開電箱
    將電錶接續往前撥動度數之必要。至被告辯稱電費驟增係因
    90年8、9月間有桃芝、納莉、利奇馬颱風帶來雨量，為抽水
    而增加電力一節，經查被告所陳桃芝、納莉、利奇馬颱風雖
    帶來雨量，但大多落於北部，南部危害不大，為眾所週知之
    事實，然依本案被告電量驟增月份係自為台電公司查獲而更
    換電錶之 90年9月、10月、11月，核與桃芝、納莉、利奇馬
    颱風來臨時間並不相符，是被告此部分辯詞，要無可採，況
    且漁塭使用電力係幫魚打氧氣，且漁塭排水均設自動排放系
    統，即塭水在滿水位時，自動溢出，並非藉由電力排水，被
    告請求核與事實不合，自無函查下雨量必要，併予敘明。
  (八)按認定犯罪事實所憑之證據，並不以直接證據為限，即綜合
    各種間接證據，本於推理之作用，為其認定犯罪事實之基礎
    ，仍為法之所許，最高法院著有27年滬上字第64號判例可資
    參照。查本件雖無被告竊電之直接證據，但被告使用之上開
    電錶既有遭人毀損打開之事實，其打開電錶後，電表計費即
    有失真之現象，又他人無打開電錶將用電度數撥動計數之必
    要，而且被告又係使用上開電力支付電費有利害關係之人，
    依上開各間接證據，綜合印證，本於推理作用，依經驗法則
    ，自可認定被告有竊電之事實。
  (九)綜上所述，被告所辯，係屬卸責之詞，不足採信，本件事證
    明確，其犯行堪以認定。
三、查台電公司為公務機關，其在用電戶電錶上所裝置之封印，
    係用以證明為臺電公司所加封，即與刑法 第220條所稱足以
    表示其用意之證明者相當，自應以文書論，且既已隨同出租
    之電錶交由用電戶加以保管，如擅自加以損壞，自足使該封
    印失其加封之意義，是被告丙○○於右揭時地將封印鎖鐵絲
    拉開損壞，核其所為係犯刑法 第138條損壞公務員職務上委
    託第三人掌管之文書罪。又被告於上揭時、地將電錶內之阻
    逆裝置破壞，致使電錶計度失效不準，則係犯 電業法第106
    條第3款竊電罪。被告雖每日竊取電流使用，但其上開 破壞
    電錶內齒輪之行為僅為一個，其每日之竊取電流使用，係犯
    罪行為之接續進行，與連續數行為而犯同一罪名之要件不相
    當，並不構成連續犯。其所犯上開二罪間有方法結果之牽連
    犯關係，應從一重之損壞公務員職務上委託第三人掌管之文
    書罪處斷。
四、原審據予論罪科刑，固非無見，惟查，被告犯罪之時間係自
    89年9月後某日至90年8月24日止，業如上述，原審認被告之
    犯罪時間係自89年1月20日後之某不詳時間，即有未洽，被
    告上訴意旨猶執前詞否認犯罪，雖無足取，然原判決既有上
    述可議，自應由本院將原判決予以撤銷改判，爰審酌被告之
    犯罪動機、目的、手段、所生危害及犯後猶矢口否認犯行等
    一切情狀，量處如主文第二項所示之刑，並諭知易科罰金之
    折算標準，以示懲儆。
據上論斷，應依刑事訴訟法第369條第1項前段、第364條、第299
條第1項前段，電業法第106條第3款，刑法第11條前段、第138條
、第41條第1項前段， 罰金罰鍰提高標準條例第1條前段、第2條
，判決如主文。
本案經檢察官李傳來到庭執行職務。
中　　華　　民　　國　　94　　年　　7 　　月　　27　　日
                  刑事第五庭  　審判長法　官　楊明章
　                                    法　官　戴勝利
　                                    法　官　顏基典
以上正本證明與原本無異。
如不服本判決，應於收受本判決後十日內向本院提出上訴書狀。
其未敘述上訴理由者並得於提起上訴後十日內向本院補提理由書
狀（均須按他造當事人之人數附繕本）「切勿逕送上級法院」。
　　　　　　　　　　　　　　　　　　　書記官　呂嘉文
中　　華　　民　　國　　94　　年　　7 　　月　　28　　日
附錄法條：
刑法第138條：
(妨害職務上掌管之文書物品罪)
毀棄、損壞或隱匿公務員職務上掌管或委託第三人掌管之文書、
圖畫、物品，或致令不堪用者，處5年以下有期徒刑。
電業法第106條
 (罰則 (二) ----竊電)
有左列行為之一者為竊電，處5年以下有期徒刑、拘役或5百元以
下罰金：
一  未經電業供電，而在其供電線路上私接電線者。
二  繞越電度表或其他計電器，損壞或改動表外之線路者。
三  損壞或改變電度表、無效電力計、其他計電器之構造，或以其
    他方法使其失效不準者。
四  在電價較低之線路上，私接電價較高之電器者。
五  包燈用戶，在原定電燈盞數及瓦特數以外，私自增加盞數或瓦
    特數者。
六  電力用戶，在原申請馬力數、瓩數或仟伏安數以外，私自增加
    馬力數瓩數或仟伏安數者。
【附表一】：被告竊電之月份及度數
┌───┬─────┬┬────┬──────┐
│年月  │用電度數  ││年月    │用電度數    │
├───┼─────┼┼────┼──────┤
│89.09 │7680      ││90.03   │5520        │
├───┼─────┼┼────┼──────┤
│89.10 │5800      ││90.04   │5040        │
├───┼─────┼┼────┼──────┤
│89.11 │4960      ││90.05   │5600        │
├───┼─────┼┼────┼──────┤
│89.12 │6360      ││90.06   │6160        │
├───┼─────┼┼────┼──────┤
│90.01 │5248      ││90.07   │3800        │
├───┼─────┼┼────┼──────┤
│90.02 │5080      ││90.08   │7520        │
└───┴─────┴┴────┴──────┘
【附表二】：被告使用之00000000號、00000000號及00000000號
            三個電表之用電總度數：
 ┌───┬──────┬┬───┬──────┐
 │年月  │用電度數    ││年月  │用電度數    │
 ├───┼──────┤├───┼──────┤
 │89.12 │一萬五千餘度││90.06 │一萬二千餘度│
 ├───┼──────┤├───┼──────┤
 │90.01 │一萬五千餘度││90.07 │八千餘度    │
 ├───┼──────┤├───┼──────┤
 │90.02 │一萬三千餘度││90.08 │一萬四千餘度│
 ├───┼──────┤├───┼──────┤
 │90.03 │一萬五千餘度││90.09 │二萬七千餘度│
 ├───┼──────┼┼───┼──────┤
 │90.04 │一萬一千餘度││90.10 │二萬四千餘度│
 ├───┼──────┤├───┼──────┤
 │90.05 │一萬一千餘度││90.11 │二萬零千餘度│
 └───┴──────┴┴───┴──────┘
